【裁判字號】    97,訴,120
【裁判日期】    970819
【裁判案由】    返還土地
【裁判全文】
臺灣屏東地方法院民事判決               97年度訴字第120號
原      告  乙○○
被      告  甲○○
上列當事人間請求返還土地事件，本院於民國97年7月29日言詞
辯論終結，判決如下：
    主  文
被告應將坐落屏東縣屏東市○○段五七０地號土地上如附圖所示
編號Ａ部分面積五０平方公尺之磚造平房，及編號Ｂ部分面積一
點四四平方公尺之水池拆除，將上開土地交還予原告。
被告應自民國九十六年十二月二十六日起至交還前項土地之日止
，按年給付原告新臺幣壹萬玖仟參佰肆拾壹元。
原告其餘之訴駁回。
訴訟費用新臺幣壹萬貳仟佰柒拾元由被告負擔。
本判決命被告給付部分於原告以新臺幣貳拾伍萬仟柒佰柒拾元
供擔保後得假執行；被告如預以新臺幣柒拾陸萬壹仟佰壹拾貳
元供擔保後得免為假執行。
原告其餘假執行聲請駁回。
    事實及理由
一、按訴狀送達後，原告不得將原訴變更或追加他訴。但因請求
    之基礎事實同一或不甚礙被告之防禦及訴訟之終結者，不在
    此限；又被告於訴之變更或追加無異議，而為本案之言詞辯
    論者，視為同意變更或追加，民事訴訟法第255條第1項第2
    款、第7 款、第2 項分別定有明文。本件原告追加被告甲○
    ○，及追加請求相當於租金之不當得利部分，因請求之基礎
    事實同一，且不甚礙被告之防禦及訴訟終結，而被告甲○○
    復對之無異議而為本案之言詞辯論，揆諸首開說明，於法並
    無不合，應予准許。
二、原告起訴主張：
(一)、坐落屏東縣屏東市○○段570 地號土地（下稱系爭土地）為
    原告於民國96年12月19日（按：土地登記謄本上所載原因發
    生日期為96年12月26日，另本院不動產權利移轉證書上發文
    日期為96年12月26日）經法院拍賣取得所有權全部，且已辦
    理移轉登記。詎被告無合法權源，竟將其所有屏東縣屏東市
    ○○段91建號建物即門號號碼：屏東縣屏東市○○路22之3
    號磚造平房（下稱系爭建物），及該房屋前之水池，無權占
    有系爭土地上如附圖所示編號Ａ部分面積50平方公尺、編號
    B 部分面積1.44平方公尺，合計面積51.44 平方公尺之土地
    ，爰依所有權人之物上請求權，請求被告將上開地上物除去
    ，併將占用部分土地交還予原告。又按無權占用土地，取得
    相當於租金之不當得利，為社會通常之觀念，故原告亦得依
    不當得利之法律關係，請求被告給付相當於租金之不當得利
    。爰依土地法之規定，請求自原告取得系爭土地所有權之日
    起至被告返還上開占用土地之日止，按系爭土地之公告現值
    總值每年百分之10計算相當於租金之不當得利，則每年以新
    臺幣（下同）76,131元計算不當得利價額。為此，爰依民法
    第767 條及不當得利之規定提起本訴等語，並於本院聲明：
    1.如判決主文第1 項所示；2.被告應自原告取得系爭土地所
    有權之日（即96年12月26 日） 起至被告返還上開占用土地
    之日止，按年給付原告76,131元。3.願供擔保請准宣告假執
    行。
(二)、對被告抗辯之陳述：系爭土地前經本院民事執行處查封拍賣
    ，並已於96年8 月16日通知送達訴外人丙○○○，依民法第
    425 條之1 、第426 條之2 優先承買權規定，於接到拍賣公
    告後10日內未以書面表示承買者，視為放棄。原告經本院96
    年度執字第9351號拍賣抵押物事件，取得系爭土地所有權符
    合強制執行法第98條、第100 條第1 項、第102 條之規定。
三、被告則以：原告主張其於96年12月19日經拍賣取得系爭土地
    所有權，並已於97年1 月2 日辦理移轉登記，被告無權占用
    系爭土地云云，惟系爭建物原為丙○○○所有，丙○○○已
    於97年3 月7 日以贈與為原因將系爭建物所有權移轉登記予
    被告。丙○○○就系爭建物本有合法使用權，雖將系爭建物
    贈與被告，被告就系爭建物之合法使用權，亦不生任何影響
    ，被告並未無權占用系爭土地。況丙○○○並非該強制執行
    事件之債務人，系爭建物亦未列為拍賣標的物併予拍賣，原
    告應僅拍賣取得系爭土地。又原告請求損害賠償金額部分，
    希望按月給付等語置辯，並聲明：(一)駁回原告之訴及假執行
    聲請；(二)如受不利判決，願供擔保，請准宣告免為假執行。
四、本件雖未經兩造協議爭點，但下列事項為兩造所不爭執：
(一)、坐落屏東縣屏東市○○段570 地號土地為原告於96年12 月
    26日經本院拍賣取得土地所有權。
(二)、坐落屏東縣屏東市○○段570 地號土地上之建物即同段91建
    號之房屋原為丙○○○所有，於97年2 月15日以贈與為原因
    辦理所有權移轉登記為被告甲○○所有。
(三)、被告甲○○所有系爭同段941 建號之房屋占用同段570 地號
    土地上如屏東縣屏東地政事務所97年5 月19日屏所地二字第
    0970005927號函所附複丈成果圖所示編號Ａ 部分面積50平方
    公尺及在B部分面積1.44平方公尺蓋有水池。
五、本件兩造爭執事項如下：(一)、本件有無民法第425 條之1 規
    定之適用？(二)、原告請求被告拆屋還地及給付不當得利有無
    理由？茲分述本院見解如下：
(一)、本件有無民法第425條之1規定之適用？
    按「土地及其土地上之房屋同屬一人所有，而僅將土地或僅
    將房屋所有權讓與他人，或將土地及房屋同時或先後讓與相
    異之人時，土地受讓人或房屋受讓人與讓與人間或房屋受讓
    人與土地受讓人間，推定在房屋得使用期限內，有租賃關係
    。其期限不受第449 條第1 項規定之限制。」民法第425 條
    之1 第1 項定有明文；次按「土地與房屋為各別之不動產，
    各得單獨為交易之標的，且房屋性質上不能與土地使用權分
    離而存在，亦即使用房屋必須使用該房屋之地基，故土地及
    房屋同屬一人，而將土地及房屋分開同時或先後出賣，其間
    雖無地上權設定，然除有特別情事，可解釋為當事人之真意
    ，限於賣屋而無基地之使用外，均應推斷土地承買人默許房
    屋承買人繼續使用土地。」最高法院著有48年台上字第1457
    號判例可供參考。是以有上開法條或最高法院判例意旨適用
    之情形，需土地與房屋原為同一人所有，而同時或先後出讓
    土地或房屋予不同第三人時，房屋在土地上始享有繼續使用
    之權利。而查，系爭土地於51年間由訴外人蘇金龍（即丙○
    ○○之配偶）因買賣取得土地所有權時，系爭房屋尚屬未辦
    理保存登記之房屋，最初設立稅籍是57年2 月，當時之納稅
    名義人為蘇桂枝，嗣於65年12月贈與蘇金龍，而由蘇金龍於
    66年3 月26日申請建物所有權第一次登記，始成為現在之系
    爭房屋建號等情，有屏東縣屏東地政事務所異動索引、建物
    登記謄本、建物登記申請書等文件、屏東縣政府稅務局97年
    7 月18日屏稅房字第0970029830號函在卷可稽（分見本院卷
    第33至37頁、第63-98 頁、第113 頁），則系爭土地由蘇金
    龍取得所有權時，系爭房屋尚非蘇金龍所有，嗣後才由第三
    人贈與系爭房屋予蘇金龍，則系爭土地與系爭房屋之占有使
    用情形，即與前開法條或最高法院判例所揭情形不相同，故
    本件系爭房屋無上述民法第425 條之1 規定或上述最高法院
    判例意旨之適用甚明。
(二)、原告請求被告拆屋還地並給付不當得利有無理由？
  1.經查原告所主張被告占用系爭土地之事實，業據其提出土地
    登記謄本、地籍圖謄本、現況照片在卷為證，復經本院勘驗
    現場，並囑託屏東縣屏東地政事務所派員實施測量，製有勘
    驗筆錄、現場簡圖及土地複丈成果圖在卷可稽（分見本院卷
    第5 頁、第13至14頁、第44至50頁），被告對於占有使用系
    爭土地之現況亦不爭執，原告主張應堪信為真實。
  2.而按所有人對於無權占有或侵奪其所有物者，得請求返還之
    ；對於妨害其所有權者，得請求除去之；有妨害其所有權之
    虞者，得請求防止之，民法第767 條定有明文。本件原告主
    張被告占有系爭土地並在其上如附圖所示編號Ａ部分：面積
    50平方公尺有系爭房屋，及編號Ｂ部分：面積1.44平方公尺
    有水池使用，業如上述，而被告並未能舉證證明有何合法占
    有權源，亦無上述可繼續占有使用情形，則原告依上述法條
    訴請被告除去地上物後，連同占用之土地交還原告，於法核
    屬有據，自得准許。
  3.又按無法律上之原因而受利益，致他人受損害者，應返還其
    利益。雖有法律上之原因，而其後已不存在者，亦同，民法
    第179 條分別定有明文。又依不當得利之法則請求返還不當
    得利，以無法律上原因而受利益．致他人受有損害為其條件
    ，故其得請求返還之範圍，應以對方所受之利益為準，非以
    請求人所受損害若干為準，無權占有他人土地，可能獲得相
    當租金之利益，為社會通常之觀念，最高法院61年台上字第
    1695號著有判例。被告無權占有系爭土地之範圍及面積已如
    上述，原告主張依據土地法之計算基準被告使用系爭土地之
    相當租金之不當得利，並請求取得系爭土地之日起至交還土
    地之日起，每年之不當得利金額，本院審酌系爭土地現況地
    處屏東市區，附近有國立屏東教育大學，附近商店林立，屬
    熱鬧之市區，此經本院勘驗現場無誤，並有現況照片可稽，
    是原告主張依據占用面積參照土地法之計算標準，計算相當
    於租金之不當得利金額，應屬適當，又系爭土地96年1 月之
    申報地價每平方公尺為3,760 元，原告請求依照系爭土地公
    告現值為計算標準，與土地法之計算基準尚有未合，應以申
    報地價為計算標準，故原告請求被告給付自取得系爭土地之
    日起（即96年12月26日）至交還土地之日止，按年給付金額
    為19,341元部分（51.44 ×3760×10％＝19,341），核屬有
    據，逾此範圍，於法無據，應予駁回。
六、從而，原告依據民法第767 條及不當得利之規定，訴請判決
    如主文第1 項、第2 項所示，核屬正當，應予准許，逾此範
    圍部分於法無據，應予駁回。
七、假執行之宣告：本件原告陳明願供擔保請准為假執行之宣告
    ，被告陳明如受不利判決願供擔保請准宣告免為假執行，於
    原告勝訴部分互核其聲請均無不合，爰分別酌定相當金額擔
    保之，至其敗訴部分，原告之訴既經駁回，其假執行聲請亦
    失所依附，應併予駁回。
八、本件事證已臻明確，兩造其餘攻擊防禦方法及舉證，核與本
    件判決結果無影響，爰不一一加以論列，附此敘明。
九、又原告聲請並為訴訟費用之確定，核原告本訴請求拆屋還地
    部分全部勝訴，而其附帶不當得利之請求部分，依據民事訴
    訟法第77條之2 第2 項規定不併計訴訟標的價額，故該部分
    雖原告部分敗訴，訴訟費用依法仍由被告全部負擔，乃並確
    定如主文第4 項所示（第一審裁判費8,370 元、土地測量費
    4,000 元，合計12,370元均原告預納。）。
據上論結：原告之訴為一部有理由，一部無理由，依民事訴訟法
第79條、第87條第1 項、第390 條第2 項、第392 條第2 項，判
決如主文。
中    華    民    國    97    年    8     月    19    日
                  民事第一庭    法  官  潘快
正本係照原本作成。
如對本判決上訴，須於判決送達後廿日內向本院提出上訴狀。
                                書記官  黃麗燕
中    華    民    國    97    年    8     月    19    日


司法院資訊處製作；財團法人民間司法改革基金會備份。
